台灣高等法院高雄分院民事判決　　　　九十一年度上字第四八號
　　 上　訴　人　乙○○
　　 被　上訴人　甲○○
右當事人間請求損害賠償事件，上訴人對於台灣高雄地方法院中華民國九十年十二月
五日九十年度訴字第二六九四號第一審判決提起上訴，本院判決如左：
    主    文
上訴駁回。
第二審訴訟費用由上訴人負擔。
    事實及理由
一、上訴人主張：被上訴人自民國七十九年三月間起迄八十三年止，竊占上訴人向台
    灣省林務局甲仙鄉辦事處承租耕作之旗山事業區第三十一林班地約三公頃土地（
    下稱系爭土地）種植農作物，侵害上訴人之權利，且被上訴人獲得種植冬瓜之利
    益共計新台幣（下同）一百八十萬元，上訴人因而受有損害等語。爰依侵權行為
　　及不當得利之法律關係，求為命被上訴人給付上訴人一百八十萬元之判決。
二、被上訴人則以：上訴人因積欠其借款，屆期無法清償而同意被上訴人使用系爭土
    地，其並非無權占用系爭土地，且上訴人之請求權多年未行使，已不可再請求賠
    償等語，資為抗辯。
二、兩造聲明：
  (一)上訴人方面：
    (1)原判決廢棄。
    (2)被上訴人應給付上訴人一百八十萬元。
  (二)被上訴人方面：
    (1)上訴駁回。
三、上訴人依侵權行為法律關係請求損害賠償部分：
    按因侵權行為所生之損害賠償請求權，自請求權人知有損害及賠償義務人時起，
　　二年間不行使而消滅，民法第一百九十七條第一項定有明文。查，被上訴人於八
　　十三年間，曾起訴請求上訴人移轉系爭土地之租賃權，於該事件審理中，上訴人
　　提及：原告（指被上訴人）應賠償我的損失新台幣一百多萬元，原告占我的土地
　　不還等語（台灣高雄地方法院八十三年度旗簡字第二一Ｏ一號民事卷第十三頁背
　　面），足認上訴人於八十三年間已知其主張本件侵權行為之損害、賠償義務人之
　　事實存在，其竟遲至九十年九月二十四日始提起本件訴訟，有起訴狀可稽，已逾
　　二年期間，依上揭法條規定，其侵權行為之請求權因時效而消滅，被上訴人於本
　　院為時效之抗辯等語（本院卷第五十三頁），尚非無據。上訴人依侵權行為之法
　　律關係，請求被上訴人賠償，為無理由。
四、上訴人依不當得利法律關係請求返還不法利益部分：
  (一)按無法律上之原因而受利益，致他人受損害者，應返還其利益。民法第一百八十
　　七條前段定有明文，故無法律上原因而受有利益者，始負有返還不法利益之義務
　　。
  (二)上訴人主張被上訴人自七十九年三月起至八十三年止，無權占用系爭土地上種植
    冬瓜等農作物，而受有種植農作物之不當利益云云。經查：
　　(1)被上訴人雖不否認曾於八十一年至八十三年間使用系爭土地二年，惟抗辯非無
　　　權占用，係上訴人積欠其借款，屆期無法清償而同意其使用系爭土地，上訴人
　　　清償借款後即將系爭土地交還等語。經查，被上訴人抗辯上訴人曾向被上訴人
　　　借貸二十萬元，兩造約定借款清償期為七十七年九月二十三日，屆時未能清償
　　　時，上訴人願將系爭土地讓渡予被上訴人，而上訴人至八十四年始與被上訴人
　　　和解清償上開借款之事實，有上訴人書立之借用證、和解筆錄各一紙可稽（附
　　　於台灣高雄地方法院旗山簡易庭八十三年度旗簡字第二一０一號民事卷第五頁
　　　、六十二頁），且為上訴人所不爭執，堪信為真。準此，被上訴人於借款清償
　　　期屆至後，因上訴人未清償借款而占用系爭土地耕作，其抗辯係經上訴人同意
　　　而為之，有合法權源等語，應為可信。上訴人雖抗辯其在借用證記載願將系爭
　　　土地之承租權讓予給被上訴人，但未經出租機關林務局之同意，在林務局核准
　　　讓渡手續辦妥之前，該承諾不生效力云云。惟兩造既為讓渡系爭土地（其意應
　　　指耕作權之讓渡）之約定，則兩造間即受該約定之約束，縱林務局嗣後不同意
　　　兩造所為之讓渡約定，亦僅被上訴人無從對林務局主張權利而已，非兩造之約
　　　定不生效力，是被上訴人於上開期間占用系爭土地耕作，縱因而受利，非無法
　　　律上之原因。
    (2)又上訴人主張被上訴人在借款清償期前即七十九年三月至七十九年九月二十三
      日占用系爭土地之事實，為被上訴人否認，上訴人又無法舉證證明之，其主張
      被上訴人此期間受有利益云云，委無可信。
  (三)從而，上訴人依不當得利法律關係，請求被上訴人返還不法利益，亦屬無據。
五、綜上所述，上訴人主張依侵權行為及不當得利法律關係，請求被上訴人給付一百
    八十萬元，為無理由。原審為上訴人敗訴之判決，於法並無不合，上訴意旨指摘
    原判決不當，求予廢棄改判，為無理由，應予駁回。
六、據上論結，本件上訴為無理由，依民事訴訟法第四百四十九條第一項、第七十八
    條，判決如主文。
中　　　華　　　民　　　國　　九十一　　年　　　五　　　月　　 三十　　 日
                                      臺灣高等法院高雄分院民事第二庭
~B1審判長法官　簡色嬌
~B2法　　　官　林紀元
~B3法　　　官　陳真真
右為正本係照原本作成。
不得上訴。
中　　　華　　　民　　　國　　九十一　　年　　　六　　　月　　　三　　　日
~B法院書記官　黃琳群
                                                                        Ｆ
